【裁判字號】    89,台上,2281
【裁判日期】    890427
【裁判案由】    毀棄損壞
【裁判全文】
最高法院刑事判決                              八十九年度台上字第二二八一號
    上  訴  人  甲○○
                乙○○
右上訴人等因康誠建設有限公司及丙○○等自訴毀棄損壞案件，不服台灣高等法院中
華民國八十八年三月二十五日第二審更審判決（八十六年度重上更(三)字第一五七號，
自訴案號：台灣桃園地方法院八十三年度自字第十四號），提起上訴，本院判決如左
    主  文
：原判決撤銷，發回台灣高等法院。
    理  由
本件原判決以自訴意旨略以：自訴人康誠建設有限公司（以下簡稱康誠公司）由總經
理即自訴人丙○○全權負責，於民國七十年間與地主許應堯等人簽訂契約書，取得坐
落桃園縣楊梅鎮○○○段五、五－二、七－一、七－二、七－四、七－五、七－六、
七－十九、七－二十九、七－三十一等地號土地之使用權，以興建「國際僑光城」，
首批興建花園別墅一百九十二戶，均由丙○○出資，工程進行中因地主未依約辦理分
割而暫時停工，惟有部分房屋已全部完工，嗣地主將上開地號中之七－一、七－四、
七－五（其上已蓋有一百六十餘戶建築物）等地號土地移轉與張串煌，再次第移轉與
上訴人甲○○，詎甲○○竟於八十二年十二月十二日僱工將上述建築物全部夷平，因
認甲○○涉有刑法第三百五十三條第一項之毀壞建築物罪云云。又上訴人乙○○身為
律師，明知上開地號建物為自訴人等所有，亦明知七十九年一月十三日張串煌將該地
連同建物加以竊佔後，以每坪新台幣（以下同）二萬八千元賣給黃玉嬌登記於其子甲
○○名下，竟教唆策劃由其與黃玉嬌、甲○○夥同弘毅營造廠東鍾維雙予以剷平（連
同５地號上共１９２棟）。又策劃制作不實買賣契約，謂係頂罪人頭朱成美於八十二
年十二月初僱工所拆，認乙○○涉有教唆毀損罪嫌。經審理結果，認丙○○業經康誠
公司負責人章祝康委任為公司總經理，並授權其有權代表公司提起民、刑事訴訟之權
限，是其代表康誠公司提起自訴，尚非法所不許。又丙○○雖自稱為「國際僑光城負
責人及投資人」，上開房屋為其所出資興建，其個人亦為被害人，而刑事訴訟法第三
百十九條所稱之被害人，祇須自訴人所訴被告犯罪事實，在實體法上足認其為被害人
為已足，至該自訴人實際曾否被害及被告有無加害行為，並非自訴成立之要件。因而
撤銷第一審關於甲○○部分及乙○○教唆毀損部分之判決，並諭知發回第一審法院更
為審判，固非無見。
惟查(一)刑事訴訟法第三百十九條所稱之被害人，係指犯罪當時之直接被害人為限，於
財產法益被侵害時，必須其財產之所有人或對於該財產有事實上管領力之人，因他人
之犯罪行為，而其管領權受有侵害時，始能認為直接被害人。查博泰建設有限公司（
以下簡稱博泰公司）於七十年一月七日將其於六十八年六月三十日與地主許應堯等人
所訂合建契約上之權利讓渡與康誠公司，約定康誠公司應於二年內興建完成，嗣康誠
公司於八十三年一月三十一日與丙○○簽訂協議書，將上開合建之土地交由丙○○投
資興建國際僑光城，該協議書第一條明定：「在該地號上所建房屋，係由乙方（指丙
○○）全部投資興建，所有權應歸乙方所有」，此有讓渡書、協議書足憑（詳第一審
卷第八十八頁、第一四六頁），但康誠公司又於七十九年五月五日經由高明義律師見
證，與許應平、張串煌訂定讓與契約，將上開土地上已興建未完成之半成品房屋，即
日起歸乙方（指許應平、張串煌）所有，許應平又於八十二年十月十五日經由乙○○
之見證，將其中七－一、七－四、七－五號三筆土地上之建物讓與朱成美（詳同上卷
九十二頁、九十六頁），自訴事實又載明甲○○於八十二年十二月十二日僱工將地上
物全部夷為平地，則八十二年十二月十二日上開建物其所有權人或管領權人誰屬，事
關被害人之認定，自應詳加調查，原判決一方面認定丙○○為本件毀損罪之被害人，
一方面又以康誠公司之負責人章祝康曾授權丙○○就國際僑光城相關事宜得提起民、
刑事訴訟，是以丙○○得以康誠公司代表人提起自訴云云，自有調查職責未盡及理由
矛盾之違法。(二)依自訴狀所載本件自訴人除康誠公司外，另有丙○○共二人，其中丙
○○部分又註明（即國際僑光城負責人及投資人），則國際僑光城究係獨資、合夥，
或為非法人之團體，抑或如證人盧鴻同於七十二年偵字第八一五號妨害自由乙案中所
證「丙○○是康誠公司之股東」，事涉自訴之合法性，原審未加調查說明，亦有未合
。上訴人等上訴意旨指摘原判決不當，尚非全無理由，應認仍有撤銷發回更審之原因
。
據上論結，應依刑事訴訟法第三百九十七條、第四百零一條，判決如主文。
中      華      民      國    八十九    年      四      月    二十七    日
                              最高法院刑事第十一庭
                                  審判長法官  莊  登  照
                                        法官  洪  明  輝
                                        法官  蔡  清  遊
                                        法官  黃  一  鑫
                                        法官  林  秀  夫
      右正本證明與原本無異
                                              書  記  官
中      華      民      國    八十九    年      五      月      四      日


司法院資訊處製作；財團法人民間司法改革基金會備份。
